臺灣高等法院刑事判決
109年度上訴字第4238號
上  訴  人  
即  被  告  魏向欣


選任辯護人  錢炳村律師
上列上訴人因違反毒品危害防制條例案件，不服臺灣臺北地方法
院109年度訴字第156號，中華民國109年10月16日第一審判決（
起訴案號：臺灣臺北地方檢察署109年度偵字第3605號），提起
上訴，本院判決如下：
    主  文
原判決撤銷。
魏向欣販賣第三級毒品，處有期徒刑貳年。未扣案之犯罪所得新
臺幣壹仟元沒收，於全部或一部不能沒收或不宜執行沒收時，追
徵其價額。緩刑伍年，緩刑期間付保護管束，並應向公庫支付新
臺幣伍萬元，及於緩刑期內向指定之政府機關、政府機構、行政
法人、社區或其他符合公益目的之機構或團體提供貳佰小時之義
務勞務。
    犯罪事實
一、魏向欣知悉4-甲基甲基卡西酮係毒品危害防制條例第2條第2
    項第3款所列管之第三級毒品，依法不得販賣，竟基於販賣
    第三級毒品以營利之犯意，於民國108年8月31日下午某時，
    以所持用行動電話連結網際網路登入微信通訊軟體，使用暱
    稱為「Hsiang」之帳號，與蔡坤育聯繫，並約妥毒品交易事
    項，雙方隨即於同日下午5時47分許，在臺北市文山區興隆
    路2段301巷碰面後，魏向欣即交付含4-甲基甲基卡西酮成分
    之咖啡包予蔡坤育，蔡坤育並交付新臺幣（下同）1,000元
    之現金予魏向欣，而完成毒品交易。
二、案經臺灣臺北地方檢察署檢察官指揮臺北市政府警察局文山
    第二分局偵查後起訴。
    理  由
壹、證據能力：
    按被告以外之人於審判外之言詞或書面陳述，除法律有規定
    者外，不得作為證據；又被告以外之人於審判外之陳述，雖
    不符合同法第159條之1至第159條之4之規定，但經當事人於
    審判程序同意作為證據，法院審酌該言詞陳述或書面陳述作
    成時之情況，認為適當者，亦得為證據。當事人、代理人或
    辯護人於法院調查證據時，知有第159條第1項不得為證據之
    情形，而未於言詞辯論終結前聲明異議者，視為有前項之同
    意，刑事訴訟法第159條第1項及第159條之5分別定有明文。
    查本案言詞辯論終結前，檢察官、上訴人即被告魏向欣及辯
    護人均未就本判決所引用之各該被告以外之人於審判外之陳
    述及所調查之證據主張有刑事訴訟法第159條第1項不得為證
    據之情形（見本院卷第74至78、80至81頁），本院審酌該證
    據作成時並無違法及證明力明顯過低之瑕疵等情況，認為適
    當，應有證據能力。至於所引其餘非屬供述證據部分，既不
    適用傳聞法則，亦非公務員違背法定程序所取得，依刑事訴
    訟法第158條之4反面解釋，同具證據能力。
貳、得心證之理由：
一、訊據被告對於上開販賣第三級毒品之犯行坦承不諱（見偵卷
    第150頁、本院卷第79至81頁），核與證人蔡坤育證述大致
    相符（見他卷第93至96頁、原審卷第141至148頁），並有2
    人微信通訊軟體對話內容擷圖、監視器錄影畫面翻拍照片等
    在卷可佐（見偵卷第63至81頁）。且由蔡坤育為警查獲時所
    扣得殘渣袋經鑑驗結果檢出4-甲基甲基卡西酮成分，亦有臺
    北市政府警察局文山第二分局扣押筆錄、扣押物品目錄表、
    交通部民用航空局航空醫務中心108年9月23日航藥鑑字第00
    00000號毒品鑑定書可憑（見他卷第67至71頁、偵卷第87頁
    ），均可佐被告前開出於任意性之自白與事實相符。
二、又販賣毒品之行為，本無一定之公定價格，是其各次買賣之
    價格，當亦各有差異，而或隨供需雙方之資力、關係之深淺
    、需求之數量、貨源之充裕與否、販賣者對於資金之需求如
    何即殷切與否，以及政府查緝之態度，進而為各種不同之風
    險評估，而為機動性之調整，是其價格標準，自非一成不變
    。一般民眾普遍認知毒品之非法交易，向為政府查禁森嚴且
    重罰不寬貸，衡諸常情，倘非有利可圖，絕無平白甘冒被重
    罰高度風險之理。且販賣毒品一般均係私密進行，交易之毒
    品可任意分裝增減其分量，而每次買賣之價量亦隨時依雙方
    關係之深淺、當時之資力、需求程度及對行情之認知等因素
    ，機動加以調整，故販賣毒品之利得，除經坦承犯行，或價
    量俱臻明確外，委難查得實情，職是之故，即使未經查得實
    際販賣毒品之利得，但除非別有事證足認係按同一價量委買
    或轉售，而確未牟利者外，尚難執此遽認非法販賣之證據有
    所未足，致知過坦承者難辭重典，飾詞否認者反得僥倖。經
    查，本案固未能查悉被告因此交易毒品所可獲之確切利得金
    額，惟被告為智識正常之人，對於毒品價格昂貴，取得不易
    ，毒品交易為政府檢警機關嚴予取締之犯罪，法律並就此懸
    有重典處罰，自無不知之理，此由前揭被告與蔡坤育於交易
    該日對話截圖（見偵卷第67頁），被告於下午5時42分稱「
    到了」，蔡坤育稱「你在哪」而雙方於5時47分許碰面完成
    交易後，被告隨即於5時48分提醒蔡坤育「對話刪掉」，而
    要求蔡坤育應刪除雙方聯繫毒品交易之對話內容乙節，亦足
    徵之。而被告亦供陳「（問：他是誰？）前同事。我只記得
    他叫蔡什麼育」、「我與蔡坤育本來就沒有很熟」等語（見
    偵卷第124頁、原審聲羈卷第24頁），顯見被告與蔡坤育間
    既非至親摯友，亦無特殊情誼，被告甚至連姓名都不甚確認
    ，則其竟於與蔡坤育就交易細節達成合意之後，特意驅車前
    往與之交易，顯見雙方確有交易之對價關係，苟非有利益可
    圖，殊難想像被告甘冒重典而不求利得、鋌而走險之理。復
    查無反證足認被告確另基於某種非圖利本意之關係所為，是
    被告就本案毒品交易，主觀上確具有營利之意圖，自堪認定
    。被告前於原審審理中辯稱僅係原價轉讓予蔡坤育云云，顯
    非可採，應以其於本院審理中所為自白與事實相符，得採為
    認定事實之證據。是本件事證明確，被告犯行堪以認定，應
    依法論科。　　
參、論罪科刑及撤銷改判之說明：　　
一、論罪：
  ㈠按刑法第2條第1項規定：「行為後法律有變更者，適用行為
    時之法律。但行為後之法律有利於行為人者，適用最有利於
    行為人之法律」，係規範行為後法律變更所生新舊法比較適
    用之準據法，為「從舊從輕」之比較；比較時應就與罪刑有
    關之共犯、未遂犯、想像競合犯、牽連犯、連續犯、結合犯
    ，以及累犯加重、自首減輕暨其他法定加減原因（如身分加
    減）與加減例等一切情形，綜其全部罪刑之結果而為比較，
    最高法院107年度台上字第3758號判決意旨同此。本件被告
    行為後，毒品危害防制條例第4條第2項、第17條第2項之規
    定業經修正，並經總統於109年1月15日修正公布，於同年7
    月15日施行。茲就新舊法之比較適用說明如下：
　⒈修正前毒品危害防制條例第4條第3項規定：「製造、運輸、
    販賣第三級毒品者，處7年以上有期徒刑，得併科新臺幣7百
    萬元以下罰金。」修正後規定：「製造、運輸、販賣第三級
    毒品者，處7年以上有期徒刑，得併科新臺幣1千萬元以下罰
    金。」修正後條文將罰金刑上限均提高，對被告並無較有利
    。
　⒉修正前毒品危害防制條例第17條第2項規定：「犯第4條至第8
    條之罪於偵查及審判中均自白者，減輕其刑。」修正後規定
    ：「犯第4條至第8條之罪於偵查及歷次審判中均自白者，減
    輕其刑。」依修正後法條之文義，參酌修正理由記載：原所
    稱「審判中」究指被告僅須於審判中曾有一次自白犯罪即應
    適用減刑規定，抑或須於歷次審判中均自白犯罪者始符合之
    ，解釋上易生爭議，考量原立法之目的，係在使前述毒品案
    件之刑事訴訟程序儘早確定，當以被告於歷次審判中均自白
    犯罪者，始足當之，故修正第2項，明定於偵查及歷次審判
    中均自白者，始減輕其刑等語，足見必須於歷次審判中均自
    白始得減輕。本件被告所犯販賣第三級毒品犯行，雖據其於
    109年2月7日警詢及本院審理時自白犯行，惟於原審審理中
    並未自白，如依修正後之毒品危害防制條例第17條第2項規
    定，即無該條項減輕其刑之適用，亦即修正後之毒品危害防
    制條例第17條第2項規定對被告並無較有利之情形。
　⒊綜上比較之結果，以適用被告行為時即修正前之法律對被告
    最為有利，依上揭說明，自應整體適用被告行為時即修正前
    之毒品危害防制條例，以為論處。　
  ㈡按4-甲基甲基卡西酮係屬毒品危害防制條例第2條第2項第3款
    所列之第三級毒品。是核被告所為，係犯修正前毒品危害防
    制條例第4條第3項販賣第三級毒品罪。
　㈢修正前毒品危害防制條例偵審第17條第2項之減刑：
　  按犯毒品危害防制條例第4條至第8條之罪，於偵查及審判中
    均自白者，減輕其刑，修正前毒品危害防制條例第17條第2
    項定有明文。次按所謂自白，係指偵查及審判中均有自白犯
    罪而言，故僅須被告於偵、審中均曾經自白，即得認有該條
    項之適用，不以始終承認為必要，最高法院99年度台上字第
    7665號判決亦同此。被告於原審審理時否認前開販賣第三級
    毒品犯行，然其就此部分分別於警詢及本院審理中坦認犯行
    ，如前所述，爰依前開規定減輕其刑。　
  ㈣刑法第59條適用之說明：
    按刑法第59條規定犯罪之情狀可憫恕者，得酌量減輕其刑，
    就販賣毒品案件中，同為販賣毒品之人，其原因動機不一，
    犯罪情節未必盡同，或有大盤毒梟者，亦有中、小盤之分，
    甚或僅止於吸毒者友儕間為求互通有無之有償轉讓者亦有之
    ，其販賣行為所造成危害社會之程度自屬有異，於此情形，
    倘依其情狀處以適當徒刑，即足以懲儆，並可達防衛社會之
    目的者，自非不可依客觀之犯行與主觀之惡性二者加以考量
    其情狀，是否有可憫恕之處，適用刑法第59條之規定酌量減
    輕其刑，期使個案裁判之量刑，能斟酌至當，符合比例原則
    。查被告所犯販賣第三級毒品犯行，固戕害他人之身心，危
    害國人健康，然審酌被告年齡尚輕，智慮欠周，且並無任何
    犯罪前科，有本院被告前案紀錄表在卷可查，素行尚可，參
    以本案僅起訴被告販賣毒品1次，其販售之第三級毒品數量
    、金額均非鉅，尚非大盤中盤大量散佈轉讓之情形，犯罪所
    生危害尚小，較諸長期以販毒營生之集團或交易價量動輒以
    數百公斤、數百萬元、甚為數千萬元計之大盤毒梟而言，顯
    屬低額且甚為零星之買賣，對社會治安之危害，自非達罪無
    可赦之嚴重程度，倘依上開修正前毒品危害防制條例第17條
    第2項規定減輕其刑後科以法定最低本刑即有期徒刑3年6月
    ，仍嫌過苛，難謂符合罪刑相當性及比例原則，亦無從與真
    正長期、大量販賣毒品之惡行區別，其犯罪情狀顯堪憫恕，
    在客觀上足以引起一般人之同情，確有情輕法重之失衡情狀
    ，本院認依其情狀，爰適用刑法第59條規定酌減其刑，並依
    法遞減輕之。
　㈤本件並無毒品危害防制條例第17條第1項之適用：　　　
　　按犯第4條至第8條、第10條或第11條之罪，供出毒品來源，
    因而查獲其他正犯或共犯者，減輕或免除其刑，毒品危害防
    制條例第17條第1項定有明文，惟倘該正犯或共犯已因另案
    被查獲，惟其被查獲之案情與被告供出毒品之來源無關，或
    有偵查（或調查）犯罪之公務員已有確切之證據，足以合理
    懷疑該被查獲之人為被告所供販賣毒品來源之人，即與上開
    規定不符，無其適用之餘地，最高法院103年度台上字第138
    2號判決意旨同此見解。被告雖於警詢中指出其毒品來源為
    綽號「小光頭」之男子（見偵卷第150至151頁），然司法警
    察、檢察官並未因被告供述而查獲其毒品來源，亦有臺北市
    政府警察局文山第二分局109年12月1日北市警文二分刑字第
    1093029673號函、內政部警政署刑事警察局109年12月2日刑
    偵二一字第1098029774號函、臺灣臺北地方檢察署109年12
    月7日北檢欽松109偵3605字第1099102041號函可稽（見本院
    卷第57、63、65頁），揆諸前開說明，核無毒品危害防制條
    例第17條第1項適用之餘地，亦附此說明。　
二、撤銷改判之說明：
  ㈠原審就被告前揭販賣第三級毒品為論罪科刑，固非無見。惟
    ：被告於上訴本院後業已坦承犯行，自白犯罪，原審未及審
    酌及此，復未適用修正前毒品危害防制條例第17條第2項之
    規定予以減刑，尚有未恰。
　㈡被告上訴請求依修正前毒品危害防制條例第17條第2項規定減
    輕其刑，為有理由，應由本院予以撤銷改判。　
三、量刑：
　　按法院對於認罪之被告為科刑時，應如何適正地行使其裁量
    權，俾避免欠缺標準及可預測性，英美法有所謂「認罪的量
    刑減讓」，可資參考。亦即，在被告認罪之減輕幅度上，應
    考慮被告係⑴在訴訟程序之何一個階段認罪，⑵在何種情況下
    認罪，按照被告認罪之階段（時間）以浮動比率予以遞減調
    整之。被告係於最初有合理機會時即認罪者，可獲最高幅度
    之減輕，其後（例如開庭前或審理中）始認罪者，則依序遞
    減調整其減輕之幅度，倘被告始終不認罪，直到案情已明朗
    始認罪，其減輕之幅度則極為微小。被告究竟在何一訴訟階
    段認罪，攸關訴訟經濟及被告是否出於真誠之悔意或僅心存
    企求較輕刑期之僥倖，法院於科刑時，自得列為「犯罪後之
    態度」是否予以刑度減讓之考量因子，最高法院105年度台
    上字第388號判決意旨同此。是本件審酌被告上訴本院時始
    為認罪之陳述，然其販賣毒品給他人乃毒害之源頭，其源不
    斷，流毒他人，非僅生命、身體受其侵害，造成人民生命健
    康受損之成癮性及危險性，而染上毒癮者為索得吸毒之資，
    甚至甘冒財產犯罪之風險，造成社會治安嚴重敗壞，影響所
    及，非僅他人之生命、身體將可能遭受侵害，社會、國家法
    益亦不能倖免，當非個人生命、身體法益所可比擬；惟被告
    前未曾因其他犯罪經判決執行，有上開本院前案紀錄表為憑
    ，素行尚可，而其販賣之價額、數量尚非鉅額，兼衡被告自
    陳高中肄業之智識程度、要照顧奶奶、案發時從事飯店房務
    員工作、現任行政助理、月薪約2萬3,000元之生活狀況（見
    原審卷第158至159頁）等一切情狀，量處如主文第二項所示
    之刑。
四、緩刑之宣告：
　　查被告前未曾受有期徒刑以上刑之宣告，有本院被告前案紀
    錄表可憑，其因一時失慮，致罹刑章，犯罪後已坦認犯行，
    並表悔意，且始終有固定之工作（見原審卷第158頁），堪
    認被告經此罪刑之宣告，當知所警惕，信無再犯之虞，本院
    認為所宣告之刑，以暫不執行為適當，爰依刑法第74條第1
    項第1款，併予宣告緩刑5年，復為深植被告守法觀念，記取
    本案教訓，另依刑法第74條第2項第4、5款規定，併宣告其
    應分別向公庫支付5萬元，及向指定之政府機關、政府機構
    、行政法人、社區或其他符合公益目的之機構或團體，提供
    200小時之義務勞務，暨依刑法第93條第1項第2款規定，諭
    知於緩刑期間付保護管束，以促其緩刑期間徹底悔過。另被
    告上揭所應負擔之義務，乃緩刑宣告附帶之條件，依刑法第
    75條之1第1項第4款之規定，違反上開負擔情節重大，足認
    原宣告之緩刑難收其預期效果，而有執行刑罰之必要者，得
    撤銷上開緩刑之宣告，附此說明。　　　　
五、沒收：
  ㈠按犯罪所得，屬於犯罪行為人者，沒收之，於全部或一部不
    能沒收或不宜執行沒收時，追徵其價額，刑法第38條之1第1
     項前段、第3 項分別定有明文。再基於澈底剝奪犯罪所得
    ，以根絕犯罪誘因之意旨，不問成本、利潤，均應沒收，此
    觀修正後刑法第38條之1立法理由甚明。查被告本件販賣第
    三級毒品犯行，獲有1,000元之犯罪所得，屬被告犯罪實際
    獲得之財物，雖未扣案，然仍應依刑法第38條之1第1項前段
    、第3項規定宣告沒收，於全部或一部不能沒收或不宜執行
    沒收時，追徵其價額。
　㈡按宣告前2條（即第38條、第38條之1）之沒收或追徵，有過
    苛之虞、欠缺刑法上之重要性、犯罪所得價值低微，或為維
    持受宣告人生活條件之必要者，得不宣告或酌減之，刑法第
    38條之2第2項定有明文。被告用以犯本案販賣第三級毒品罪
    所用之行動電話，係被告所有供犯本件販賣第三級毒品犯行
    所用，惟並未扣案，亦尚無其他事證足認該物現仍存在，又
    上開物品單獨存在尚不具刑法上之非難性，倘予追徵，除另
    使刑事執行程序開啟之外，對於被告犯罪行為之不法、罪責
    評價並無影響，且就沒收制度所欲達成之社會防衛目的亦無
    任何助益，欠缺刑法上重要性，依刑法第38條之2第2項規定
    ，不予宣告沒收。　
據上論斷，應依刑事訴訟法第369條第1項前段、第364條、第299
條第1項前段，判決如主文。
本案經臺灣臺北地方檢察署檢察官蔡正雄提起公訴，臺灣高等檢
察署檢察官丁俊成到庭執行職務。
中　　華　　民　　國　　110 　年　　1 　　月　　5 　　日
                  刑事第十四庭  審判長法　官  黃斯偉
                                      法　官  程克琳
                                      法　官  黎惠萍
以上正本證明與原本無異。
如不服本判決，應於收受送達後20日內向本院提出上訴書狀，其
未敘述上訴之理由者並得於提起上訴後20日內向本院補提理由書
（均須按他造當事人之人數附繕本）「切勿逕送上級法院」。
                                      書記官  李格瑤
中　　華　　民　　國　　110 　年　　1 　　月　　5 　　日
附錄：本案論罪科刑法條全文
修正前毒品危害防制條例第4條第3項
製造、運輸、販賣第一級毒品者，處死刑或無期徒刑；處無期徒
刑者，得併科新臺幣2千萬元以下罰金。
製造、運輸、販賣第二級毒品者，處無期徒刑或7年以上有期徒
刑，得併科新臺幣1千萬元以下罰金。
製造、運輸、販賣第三級毒品者，處7年以上有期徒刑，得併科
新臺幣7百萬元以下罰金。
製造、運輸、販賣第四級毒品者，處5年以上12年以下有期徒刑
，得併科新臺幣3百萬元以下罰金。
製造、運輸、販賣專供製造或施用毒品之器具者，處1年以上7 
年以下有期徒刑，得併科新臺幣1百萬元以下罰金。
前五項之未遂犯罰之。